臺灣高等法院刑事裁定
110年度抗字第1474號
抗  告  人  何雲之




上列抗告人即受刑人因聲請定其應執行刑案件，不服臺灣新竹地
方法院中華民國110年8月30日裁定（110年度聲字第1120號），
提起抗告，本院裁定如下：
    主  文
抗告駁回。
    理  由
一、原裁定意旨略以：抗告人即受刑人何雲之（下稱受刑人）因
    違反毒品危害防制條例等案件，經先後判處如原裁定附表所
    示之刑，並確定在案，有各該案號之刑事判決及本院被告前
    案紀錄表各1份附卷可參。檢察官就受刑人所犯如原裁定附
    表所示之罪，聲請定其應執行之刑，原審認聲請為正當，並
    審酌受刑人之罪責、行為方式、危害情況、侵害之法益、犯
    罪次數，及整體犯罪非難評價等總體情狀，及其中數罪曾受
    定應執行刑之恤刑利益等情，綜合判斷，定其應執行刑為有
    期徒刑2年8月，並諭知以新臺幣（下同）1千元折算1日之易
    科罰金折算標準等語。
二、抗告意旨略以：
  ㈠按刑法第51條數罪併罰明文規定分別宣告其罪之刑，依下列
    各款定應執行者，其中第5款明定「宣告多數有期徒刑者，
    於各刑中之最長期以上，各刑合併之刑期以下，定其刑期」
    。
  ㈡按法律上法院屬於自由裁量事項，並非概無法律性之拘束，
    在法律上有其外部界限及內部界限，前者為法律之具體規定
    ，使法院得以具體選擇為適當之裁判，後者為法院秩序之理
    念所在，法院為裁判時二者均不得逾越。在數罪併罰有二裁
    判以上，應定其應執行刑之案件，法院所謂刑之酌定，固屬
    自由裁定事項，然對於法律之內部界限、外部界限仍應受其
    拘束（最高法院97年度台抗字第513號裁定參照）。
  ㈢又按刑法第56條連續犯之規定業於民國94年2月2日修正公布
    刪除，並於95年7月1日施行。連續犯之所以廢除係因實務界
    對於「同一罪名」認定過寬，所謂「概括犯意」經常可連綿
    數年之久，且在採證上多過於寬鬆致過度擴張連續犯概念，
    併案浮濫造成不公平之現象。在修正後基於連續犯原為數罪
    之本質及刑之公平原則考量，過去視為連續犯之犯罪，原則
    上應回歸數罪併罰之處罰，以藉此維護刑罰之公平性。再按
    法院就裁量權之行使，除不得逾越法律之規定範圍之外部界
    限外，尚應受比例原則、公平正義原則之規範，謹守秩序之
    理念，體察法律之規範目的，使其結果實質正當，合於裁量
    之內部性界限，俾與立法本旨相契合，亦即必須符合所適用
    法律授權之目的，並受法律秩序之理念、法律感情及慣例等
    所規範，且現階段之刑事政策，非只在實現以往之應報主義
    之觀念，尤重在教化之功能（高等法院98年度抗字第634號
    裁定可供參考）。
  ㈣按實施新法以來，各法院對其罪犯所判之例，參照如「販賣
    毒品例」，其被告所犯5次販賣行為判刑時，依分別判刑15
    年（5個15年計75年），後定其應執行之刑為18年6月至19年
    ；又如「強盜」所犯普通強盜案件6件，分別判刑5年6月（6
    個5年6月計33年），定其應執行之刑為6年半左右。再諸如
    下列：
　⒈臺灣新北地方法院102年度訴字第1965號判決，陳某觸犯販賣
    二級毒品甲基安非他命9次，每次宣告刑3年8月，另加1件槍
    砲彈藥管制條例罪，判刑3年8月，合併計算判刑36年8月，
    定應執行刑6年。
　⒉本院107年度抗字第1460號裁定，被告犯毒品及竊盜案，判處
    之刑合計10年11月，定應執行刑6年。
　⒊臺灣高等法院臺中分院104年度抗字第66號裁定，被告犯毒品
    案件，裁定應執行刑10年，更定應執行刑5年10月。
  ⒋臺灣新北地方法院104年度訴字第943號因販售第二級毒品案
    件判處有期徒刑32年，定應執行刑為有期徒刑18年6月。
　⒌本院107年度原上訴字第98號、臺灣桃園地方法院106年度原
    訴字第50號，判決詐欺1年1月2次、1年2月9次，合計12年8
    月，應執行刑2年3月。　
　⒍臺灣桃園地方法院106年度審原訴字第95號，判詐欺有期徒刑
    1年1次、1年2次、1年8次，合計11年，應執行有期徒刑2年3
    月。
　⒎最高法院107度台上字第2783號，判詐欺有期徒刑1年3月1次
    、1年1月1次、1年4月2次、1年2月7次、1年1次、1年5月1次
    、1年1月2次、1年4月3次，合計21年9月，應執行有期徒刑1
    年5月。
　⒏本院108年度聲字第27號，判詐欺有期徒刑2年6月1次、3年3
    月1次，合計4年9月，應執行有期徒刑3年6月。 
　⒐本院107年度聲字第3094號，被告判決5年1月，裁定應執行刑
    4年2月。
　⒑臺灣臺東地方法院105年度聲字第419號，被告判決7年5月，
    裁定應執行刑為5年。
　⒒臺灣新北地方法院107年度聲字第1896號裁定，判決11年7月
    ，應執行有期徒刑6年8月。
　⒓臺灣桃園地方法院106年度聲字第4026號裁定，判決4年11月
    ，應執行有期徒刑2年4月。
　⒔臺灣嘉義地方法院106年度訴字第156號判決，判處有期徒刑1
    年26次、1年1月4次、1年2月2次、1年6月1次，合計34年2月
    ，定應執行刑為有期徒刑2年11月。
　⒕臺灣桃園地方法院108年度聲字第1209號，因吸食二級毒品等
    案件，判處3年4月，裁定應執行刑2年4月。
　⒖105年度訴字第84號案例，偽文案件84次、竊盜58次，判決有
    期徒刑為53年4月，定應執行有期徒刑4年4月。
　㈤受刑人所犯如原裁定附表所示各罪，刑期總和為2年11月，本
    件經原審合併定應執行刑為2年8月，僅減少3月，已違責任
    遞減原則、比例原則及罪刑相當原則，且觀諸臺灣臺中地方
    法院99年度易字第2067號、臺灣新竹地方法院98年度訴字第
    2109號、本院97年度上訴字第5195號、本院107年度抗字第1
    460號判決，上述4案於合併定應執行刑時，均大幅減低，受
    刑人本件卻未受合理寬減，又受刑人於短時間內多次犯施用
    毒品罪，且於案發後均坦承犯行，犯後態度應屬尚佳，犯罪
    情節亦非重大，所生危害以自我身心健康為主，對於他人財
    產等法益無明顯重大實害，是應著重對於受刑人之矯治教化
    ，而非科以重罰，難認有將其長期監禁之必要。再觀詐欺犯
    往往被判20、30年之重刑，但其定應執行刑卻往往只判1、2
    年，且犯罪情節皆對於他人財產等法益有所傷害，但其罪刑
    與毒品相比較之下，其刑責皆比毒品輕判許多，而連續犯規
    定刪除後，數罪併罰可能會有過重而不合理之情形，致刑罰
    輕重失衡，原裁定所定應執行刑未考量上情，而有過重之嫌
    ，應給予受刑人較輕之裁定刑，原審將本件應執行刑僅輕於
    法定應執行刑之上限，即屬過重，尚與罪責相當性、罪責原
    則不符，令受刑人為此等犯罪情節長期監禁，亦有違刑罰經
    濟性原則，與社會法律感情相違。
　㈥我國立法例原則上採限制累加主義，例外採取吸收主義，除
    技術上必須採取吸收主義，對於數罪之執行刑不採取算數式
    的累加，理由就在於「責任原則」。由於人的資源（生命、
    財富、體力、耐心以及快樂的能力）是有限的，刑罰的增加
    ，對於一個人的意義並不是如同數字關係上的相加，而是對
    於一個人的生命改變。5年加5年就數字而言固然是等於10年
    ，但是實際上，後面的5年很可能就是使一個人完全無法再
    融入社會生活的5年，很可能是使一個人對自己完全絕望的5
    年，甚至也很可能是結束生命的5年，以致於根本改變了刑
    罰的種類，質言之，其刑罰所帶來的實際痛苦並不合於衡平
    原則（參見黃榮堅數罪併罰量刑模式構想一文）。
　㈦按刑事審判旨在實現刑罰權之分配的正義，各法院對有罪被
    告之科刑，應符合罪刑相當原則，使輕重得宜，罰當其罪，
    以契合社會之法律感情（最高法院95年台上字第1779號判決
    意旨參照），此於定應執行刑上亦應有其適用。對於此種前
    後多次持續施用毒品，期間相距僅數日或月餘，依社會通念
    ，應可認係基於一個意思決定所為具有反覆性、延續性之犯
    罪行為，實務因為最高法院之決議而以數罪併罰論處，惟法
    院於定執行刑時，應考量行為人之性格及犯罪本質屬自傷行
    為，並無其他具體被害人，難謂對於社會與公共秩序有重大
    傷害，而是出於同一行為人人格之流露，所以學理上可為一
    種總體概念（蘇俊雄大法官就有期徒刑之應執行刑問題為此
    見）。
　㈧簡言之，基於罪刑相當原則，在多數犯罪定其應執行刑之情
    形，應有責任遞減原則之適用，而此處的責任遞減，絕非如
    司法實務過往理解的操作方式，例如加一罪執行刑象徵減1
    月，加二罪執行刑減2月，加三罪執行刑減3月等模式，而是
    重在對犯罪人本身及所犯個罪之情況綜合審酌。換言之，法
    院應考量行為人從其犯數罪間所反映的人格特性，並實現刑
    罰經濟的功能，尤其刑罰的兩大目的：應報與預防的調和。
    就此，受刑人懇請法院就本件受刑人之人格特性及犯罪目的
    、動機、手段程度、犯後態度、所生之危害及當時所處之環
    境背景等綜合判斷，准予撤銷原裁定，給予較為適合並合情
    理之法律評價。
　㈨綜上，特呈抗告狀予本院，請給予受刑人公平公平之裁定，
    懇請給予受刑人改悔之機會，予以一個重新從輕，最有利於
    受刑人之裁定云云。
三、按數罪併罰之定應執行之刑，係出於刑罰經濟與責罰相當之
    考量，並非予以犯罪行為人或受刑人不當之利益，為一種特
    別的量刑過程。相較於刑法第57條所定科刑時應審酌之事項
    係對一般犯罪行為之裁量，定應執行刑之宣告，乃對犯罪行
    為人本身及所犯各罪之總檢視。除應考量行為人所犯數罪反
    應出之人格特性，並應權衡審酌行為人之責任與整體刑法目
    的及相關刑事政策，在量刑權之法律拘束性原則下，依刑法
    第51條第5 款之規定，採限制加重原則，以宣告各刑中之最
    長期為下限，各刑合併之刑期為上限，但最長不得逾30年，
    資為量刑自由裁量權之外部界限，並應受法秩序理念規範之
    比例原則、平等原則、責罰相當原則、重複評價禁止原則等
    自由裁量權之內部抽象價值要求界限之支配，使以輕重得宜
    ，罰當其責，俾符合法律授與裁量權之目的，以區別數罪併
    罰與單純數罪之不同，兼顧刑罰衡平原則。個案之裁量判斷
    ，除非有全然喪失權衡意義或其裁量行使顯然有違比例、平
    等諸原則之裁量權濫用之情形，否則縱屬犯罪類型雷同，仍
    不得將不同案件裁量之行使比附援引為本案之量刑輕重比較
    ，以視為判斷法官本於依法獨立審判之授權所為之量刑裁奪
    有否裁量濫用之情事。此與所謂相同事務應為相同處理，始
    符合比例原則與平等原則之概念，迥然有別（最高法院100
    年度台上字第21號判決意旨參照）。又法院定執行刑時，茍
    無違法律之內、外部界限，其應酌量減輕之幅度為何，實乃
    裁量權合法行使之範疇，自不得遽指違法（最高法院102年
    度台抗字第932號裁定意旨參照）。
四、經查：
　㈠本件受刑人犯如原裁定附表所示之罪，分別經原裁定附表所
    示之法院判處如原裁定附表所示之刑，且均分別確定在案。
    又原裁定附表所示各罪均為得易科罰金之罪，且原審法院為
    最後事實審法院，是原審審核卷證結果，認檢察官聲請為正
    當，定其應執行刑為有期徒刑2年8月，並諭知以1千元折算1
    日之易科罰金折算標準，經核係在各宣告刑中刑期最長（有
    期徒刑4月）以上，各刑合併之刑期以下之範圍內，與刑法
    第51條第5款所定之外部界限並無違背，亦未逾越自由裁量
    之內部界限（附表編號2至3所示之罪前曾經定應執行有期徒
    刑3月、附表編號4至8所示之罪前曾經定應執行有期徒刑1年
    、附表編號9至14所示之罪前曾經定應執行有期徒刑1年4月
    ，加計附表編號1之罪之刑期為有期徒刑4月，總和為有期徒
    刑2年11月）。　
　㈡本院綜衡卷存事證及受刑人所犯數罪類型、次數、各罪之侵
    害法益、個別罪質內容、各罪犯罪情節、對其犯罪應予之整
    體非難評價等一切情狀，認原審所定之應執行刑，並未逾越
    法律所規定之範圍，亦無明顯過重而違背比例原則或公平正
    義之情形，原審法院定刑職權之行使，於法並無違誤，其所
    酌定之應執行刑，難認有顯然濫用裁量權限而未當之情形。
    準此，受刑人泛稱原裁定違反責任遞減原則、比例原則、罪
    責相當原則、刑罰經濟性原則云云，均委無可憑。
　㈢又個案情節不同，尚難比附援引，亦無拘束法院裁量權自由
    行使之效力，且個案合併定其應執行刑之審酌均有其考量，
    難以他案合併定應執行刑酌減之刑度較本件原裁定所減之刑
    度為多，即謂原裁定有何不公平之處。
　㈣至受刑人所引學者文章之見解，洵為學者對於量刑之研究意
    見，至多僅得作為法院定應執行刑之參考，無從援引作為指
    摘本案量刑輕重之依據，亦難謂足取。
五、綜上，原裁定並無違誤或不當之處，受刑人徒憑己意，泛以
    原裁定違反責任遞減原則、比例原則、罪責相當原則、刑罰
    經濟性原則，並執學者之意見為據，復以無關之他案為憑，
    空言指摘原裁定不當，請求重新定其應執行刑云云，其抗告
    為無理由，應予駁回。
據上論斷，應依刑事訴訟法第412條，裁定如主文。
中　　華　　民　　國　　110 　年　　10　　月　　19　　日
                  刑事第十一庭  審判長法　官  張江澤
                                      法　官  梁志偉
                                      法　官  章曉文
以上正本證明與原本無異。
不得再抗告。
                                      書記官  賴又瑄
中　　華　　民　　國　　110 　年　　10　　月　　19　　日